【裁判字號】    96,上,112
【裁判日期】    970826
【裁判案由】    損害賠償等
【裁判全文】
臺灣高等法院民事判決                   96年度上字第112號
上   訴   人  乙○○
訴 訟代理 人  許巍騰律師
上   訴   人  將作建設股份有限公司
兼法定代理人  戊○○
上   訴   人  丁○○
上列三人共同
訴 訟代理 人  范翔智律師
              杜英達律師
被 上  訴 人  甲○○  住台北市○○○路33巷2之l號1樓
訴 訟代理 人  王嘉寧律師
複  代 理 人  林濬儀律師
上列當事人間請求損害賠償等事件，上訴人對於中華民國95年11
月30日臺灣台北地方法院94年度訴字第859號第一審判決提起上
訴，本院於97年8月12日言詞辯論終結，判決如下：
    主  文
原判決本訴關於(一)駁回乙○○後開第二項之訴部分；(二)命將作建
設股份有限公司、丁○○連帶給付超過新台幣玖萬陸仟貳佰玖拾
貳元本息部分，及該部分假執行之宣告；暨訴訟費用（確定部分
除外）之裁判均廢棄。
戊○○應給付乙○○新台幣壹拾萬玖仟壹佰元，及自民國九十四
年三月十二日起至清償日止，按年息百分之五計算之利息。
前開廢棄部分，乙○○在第一審之訴及假執行之聲請均駁回。
乙○○、將作建設股份有限公司、丁○○其餘上訴駁回。
本訴第一、二審訴訟費用（確定部分除外），由將作建設股份有
限公司、丁○○連帶負擔百分之五，由戊○○負擔百分之六，餘
由乙○○負擔。
原判決反訴關於命乙○○給付超過新台幣捌拾柒萬貳仟元本息部
分，及該部分假執行之宣告；暨訴訟費用（確定部分除外）之裁
判均廢棄。
前開廢棄部分，甲○○在第一審之反訴及假執行之聲請均駁回。
乙○○其餘上訴駁回。
反訴第一、二審訴訟費用（確定部分除外），由乙○○負擔百分
之八十七，餘由甲○○負擔。
    事實及理由
甲、程序方面：
    本件被上訴人即上訴人將作建設股份有限公司（下稱將作公
    司）法定代理人原為丙○○，嗣於民國（下同）97年8月12
    日變更為戊○○，業據將作公司提出公司變更登記表為憑，
    並具狀聲明承受訴訟（見本院卷二第144至145頁），核無不
    合，應予准許。
乙、本訴部分：
一、上訴人乙○○（下稱乙○○）起訴主張：伊於民國（下同）
    93年2月28日向將作公司訂購坐落於台北市○○區○○段3小
    段71地號土地（下稱系爭土地），權利範圍10000分之195，
    面積751平方公尺，及其上建物門牌號碼為台北市○○區○
    ○路1段77號14樓之房屋（下稱系爭房屋），暨附屬該大樓
    機械車位及平面車位各1個（下稱系爭車位）。因系爭土地
    與房屋，原登記於被上訴人戊○○（下稱戊○○）名下，伊
    遂於同年3月9日另與戊○○簽訂不動產買賣契約，買賣價金
    總價為新台幣（下同）21,820,000元。又機械車位坐落於系
    爭土地地下室編號18，權利範圍為10000分之4，平面車位坐
    落於系爭土地地下室編號93，權利範圍為10000分之15，原
    均登記於將作公司、被上訴人即上訴人丁○○（下稱丁○○
    ）名下，伊遂於同年3月9日與將作公司、丁○○簽訂不動產
    買賣契約，約定上開車位價款分別為1,400,000元、2,580,
    000元。嗣因系爭房屋之基本隔間、衛浴設備皆無，將作公
    司遂同意將裝潢設施施作完畢後，始進行點交，並由被上訴
    人甲○○（下稱甲○○）承攬施作，惟工程費用先由伊代將
    作公司逕行支付甲○○，再自系爭房地買賣價款中扣除，是
    系爭房地買賣價款原應為22,820, 000元，經扣除裝潢費用
    1,000,000元後，實際簽約時之買賣價款為21,820,000元。
    然因將作公司、丁○○、甲○○、戊○○等人（下稱將作公
    司等4人）無法正常履約，伊另於93年5月26日與將作公司等
    4人共同簽署補充協議書，依補充協議書第3、4條約定：「
    ……乙方（即將作公司等4人）應於簽訂本補充協議書起30
    日內（即93年6月25）完成塗銷抵押權及辦理過戶事宜……
    」、「……甲○○應於簽訂本補充協議書起30日內完成裝修
    工程，俟甲方（即乙○○）驗收合格後，乙方即應將房屋鑰
    匙點交予甲方……」，而將作公司等4人於同年6月19日始完
    成塗銷抵押權及辦理過戶事宜，當日即將買賣價金23,300,
    000元之銀行本票取走，然系爭土地建物權狀卻遲至同年8月
    6日始交予伊，而甲○○嚴重延宕系爭修補工程且半途停工
    ，伊嗣分別於93年8月11日、9月8日委任律師催告將作公司
    等4人出面處理，惟將作公司僅於同年10月20日交付2 車位
    搖控器與磁卡予伊，房屋修補工程卻置之不理，伊乃於同年
    11月18日自行僱工將剩餘工程修補完善。因系爭裝潢工程為
    本買賣契約中賣方（即將作公司等4人）所應履行之契約義
    務之一，現將作公司等4人無法完成裝璜工程，顯係違反補
    充協議書約定，即違反原買賣契約，伊自得依買賣契約第11
    條約定及民法第227條之1準用同法第192條至第195條等規定
    ，向將作公司等4人請求自應交屋日起以每1日按買賣總價
    1000分之1計付之賠償金及非財產上之損害賠償金。而系爭
    土地及房屋依補充協議書約定93年6月25日最後預定交屋日
    起算至93年11月18日，共計遲延146天，將作公司等4人應給
    付之賠償金共為3,331,720元，另將作公司交付二個車位之
    時間為93年10月20日，距應交付日同年6月25日共遲延117
    天，賠償金共為465,660元，又於此債務不完全給付期間，
    伊請求將作公司等4人務必履行買賣契約書、和解書內容，
    卻遭將作公司等4人不斷施以暴力威脅、恐嚇，致伊精神承
    受極大壓力，因而罹患憂鬱症須向精神科醫生就診，伊自得
    向將作公司等4人請求非財產上之損害賠償1,000,000萬元。
    爰聲明：(1)將作公司等4人應連帶給付伊4,797,380元，及自
    起訴狀繕本送達翌日起至清償日止，按年息百分之五計算之
    利息。(2)願供擔保，請准宣告假執行。原審判命將作公司、
    丁○○應連帶給付乙○○16萬3800元本息，並駁回乙○○其
    餘之訴，乙○○就其敗訴部分，僅對系爭房地之賠償金於
    199萬540元範圍內提起上訴，將作公司、丁○○亦就其等敗
    訴部分提起上訴。乙○○並於本院聲明：(1)原判決關於駁回
    伊199萬540元本息之請求廢棄。(2)上開廢棄部分，將作公司
    等4人應再連帶賠償伊199萬540元，及自94年2月24日起至清
    償日止，按年息百分之五計算之利息。(3)願供擔保，請准宣
    告假執行。(4)將作公司、丁○○之上訴駁回（乙○○請求賠
    償金超過215萬4340元，及非財產上之損害賠償1,000,000萬
    元部分，已告確定）。
二、將作公司、丁○○、戊○○則以：依補充協議書第3、4條約
    定可知，系爭房屋之點交事宜，完全係甲○○之義務，戊○
    ○並無於93年6月25日前點交系爭房屋予乙○○之義務。且
    事實上戊○○業於93年3月9日與乙○○簽訂不動產買賣契約
    書隔日（同年月10日），即交屋予乙○○，以便乙○○交由
    其委請之新瑞有限公司（下稱新瑞公司，後由甲○○承接）
    施作裝修工程，伊等已依約將系爭房地點交予乙○○，並無
    任何違約情事，且從未對乙○○施以暴力威脅、恐嚇。又依
    乙○○與新瑞公司簽訂工程合約所附設計詳圖、施工說明及
    估價單，清楚可見乙○○確將基本隔間、衛浴設備及所有室
    內裝修工程全部直接交由新瑞公司承攬施作，足見乙○○與
    伊等所簽訂之不動產買賣契約，並未包括施作裝潢。又依附
    帶約定第5條，該訂購單為臨時之憑證，因兩造已簽訂正式
    合約而告作廢，乙○○執其作為裝修合約亦為不動產買賣契
    約之一部分，實顯屬無理由。至乙○○所主張之遲延，係指
    未完成裝潢工程之點交，而非兩造買賣契約所定占有之點交
    ，乙○○以未完成裝潢工程之點交，計算逾期違約金，自不
    足採。再者，上訴人乙○○與伊等所簽定之買賣合約，與上
    訴人乙○○和新瑞公司所簽定之工程合約，為4個分別獨立
    之合約，工程合約之承攬人並非買賣合約之當事人，故上開
    工程合約本非買賣合約之一部分，自不可能因新瑞公司與甲
    ○○間之讓與行為，而使讓渡書成為買賣合約之一部分。況
    上開契約並無任何關聯，均未明示負連帶責任，且觀諸雙方
    所簽補充協議書，伊等之權利義務，乃規定於第3條，至甲
    ○○之權利義務，則規定於第4條，是將作公司等4人之權利
    義務，應視是否違反各自約定之交屋期限而定，故依補充協
    議書所載，伊等自無庸就甲○○之遲延責任負連帶賠償責任
    。又乙○○迄今尚積欠將作公司瓦斯管線費48,892元、產權
    移轉代辦費及登記規費3l,516元，計80,408元未償，伊等自
    得行使同時履行抗辯權，而不負遲延交付車位之責任，如認
    伊等應負遲延賠償責任，伊等亦得主張抵銷等語，資為抗辯
    。將作公司、丁○○並於本院聲明：(1)原判決不利於伊等之
    部分廢棄。(2)上開廢棄部分，乙○○在第一審之訴及假執行
    之聲請均駁回。(3)乙○○之上訴駁回。戊○○則於本院聲明
    ：乙○○之上訴駁回。
三、甲○○則以：將作公司、丁○○、戊○○與乙○○間之買賣
    契約伊並未參與簽立，伊係受讓新瑞公司承攬合約之權利義
    務，自僅為承攬人，而依補充協議書敘明：「延用原買賣契
    約，僅付款條件變更為本協議書所載。」之旨，足證伊依補
    充協議書取得之權利義務實與原買賣契約無關。且依補充協
    議書第4條明定須經乙○○驗收合格始付款，此乃典型承攬
    契約，至伊須同時交付鑰匙給乙○○之見證律師，僅係返還
    鑰匙予業主，並非不動產買賣契約上點交房屋之意義，伊自
    不需依補充協議書之約定對乙○○負系爭買賣契約之出賣人
    責任。乙○○就系爭房屋之裝修工程除由伊承攬外，在93年
    4月7日之前已有部分工程係另委託訴外人李佳璋設計師承攬
    ，伊即需配合其工作進度施工，又系爭工程多次驗收，工期
    一再延期乃因乙○○在驗收後才變更及追加工程，故完工期
    限之延期實非可歸責於伊，且雙方已合意將完工日延期3個
    月即93年10月14日，伊至遲於93年9月6日已完成全部裝潢工
    程及交屋義務，並無遲延完工之情事，亦無對乙○○有被何
    暴力、威脅、恐嚇之行為，縱伊就裝修工程應負遲延責任，
    其賠償金額應依承攬總價100萬元計算，非以系爭買賣總價
    計算之，伊亦得以乙○○應付之工程款主張抵銷等語，資為
    抗辯。並於本院聲明：(1)乙○○之上訴駁回。(2)如受不利之
    判決，願供擔保，請准宣告免為假執行。
四、兩造不爭執之事實：
  (一)戊○○於93年3月9日與乙○○就系爭土地及房屋簽訂不動產
    買賣契約書。
  (二)將作公司、丁○○於93年3月9日與乙○○分別就地下室編號
    18號機械車位、編號93號平面車位簽訂不動產買賣契約書。
  (三)乙○○於93年3月9日與新瑞公司簽立工程合約，由新瑞公司
    以總價100萬元承攬系爭房屋之全部室內裝潢工程。嗣於93
    年5月26日甲○○與新瑞公司簽訂讓渡書，由甲○○概括承
    受新瑞公司之權利義務。
  (四)將作公司等4人於93年5月26日與乙○○簽訂補充協議書（下
    稱系爭補充協議書）。
  (五)將作公司、丁○○、戊○○於93年8月11日、93年9月8日收
    受上訴人乙○○之律師函。
五、乙○○又主張：系爭買賣契約內容包含裝潢工程部分，而將
    作公司等4人依系爭補充協議書同列為出賣人應負連帶責任
    ，且依補充協議書之約定，將作公司等4人應於93年6月25日
    完成裝修工程、塗銷抵押權及辦理過戶事宜，並將房屋點交
    予伊，然將作公司僅於同年10月20日交付2車位搖控器與磁
    卡予伊，惟房屋修補工程部分卻置之不理，伊乃於同年11月
    18 日自行僱工將剩餘工程修補完善，伊自得向將作公司等4
    人請求連帶給付遲延之賠償金（嗣乙○○上訴後，僅請求給
    付計算至93年9月6日止之賠償金，本院自應以此為審酌範圍
    ）等語。然此為將作公司等4人所否認，並以前開情詞置辯
    。則本件所應審究者厥為：(一)甲○○是否應負系爭房地出賣
    人之義務？(二)系爭買賣契約內容是否包含裝潢工程？(三)系爭
    房地及車位之交付有無遲延之情事？若有遲延，乙○○請求
    之賠償金究為若干，始為合理？將作公司主張抵銷有無理由
    ？茲分別論述如下：
  (一)甲○○是否應負系爭房地及車位出賣人之義務？
    1.乙○○主張：依系爭補充協議書第1條之約定，甲○○應
      負共同出賣人之責任等語。然此為甲○○所否認，並抗辯
      ：伊並未參與買賣契約之簽立，而係受讓新瑞公司承攬合
      約之權利義務，自僅為承攬人等語。
    2.按「債權債務之主體，應以締結契約之當事人為準，故買
      賣契約所載明之買受人，不問其是否為實際上之買受人，
      就買賣契約所生買賣標的物之給付請求權涉訟，除有特別
      情事外，須以該契約上所載之買受人名義起訴，始有此項
      請求權存在可言（最高法院40年台上字第1241號判例參照
      ）。同理，凡買賣契約所載出賣人以外之人，除另有證據
      足資證明締約之初其即係契約當事人外，自無從對之主張
      出賣人之責任。查系爭補充協議書雖將甲○○與戊○○、
      丁○○、將作公司同列為乙方即「賣主」，且於補充協議
      書第1條載明：「本件買賣契約除付款條件變更為本協議
      書所載外，其餘買賣條件均延用原買賣契約……」。然依
      系爭房地及車位買賣契約所示，本件標的之出賣人為戊○
      ○、丁○○及將作公司，甲○○並非出賣人，而甲○○係
      於93年5月26日受讓乙○○與新瑞公司簽立之工程合約，
      概括承受新瑞公司承攬系爭房屋室內裝潢工程之權利義務
      ，已詳如前述，甲○○既非系爭買賣契約之出賣人，即無
      由以系爭補充協議書將契約以外之當事人列為「賣方」而
      使甲○○成為出賣人之理。
    3.再者，系爭補充協議書第2條係約定甲方開立一張受款人
      為戊○○之2330萬元本票、一張受款人為甲○○之100萬
      元本票之義務，第3條係約定乙方塗銷抵押權及辦理過戶
      之義務，第4條則約定甲○○應於30日內完成裝修工程及
      將鑰匙點交給甲方見證律師之義務，由上開約定可知，應
      僅有第4項與甲○○有關，且系爭房地及車位之買賣價款
      係由戊○○受領，甲○○之權利義務僅限於完成裝修工程
      及領取100萬元本票，況證人即將作工司等4人之見證律師
      陳國雄證稱：甲○○是針對裝潢的部分，補充協議書只有
      第4點與甲○○有關，其他三項與其並無關係，且上開協
      議書可以區分出買賣關係與承攬關係，之所以會把甲○○
      列為賣主，是因為參與協議的人很多且當時沒有注意到等
      語（見原審卷第198至200頁），證人即乙○○之見證律師
      沈宏裕證稱：當初是因為乙○○向將作公司買房子擔心錢
      付清但抵押權沒塗銷會沒有保障，所以希望把支票交給律
      師保管，等將作公司塗銷抵押權以後再由律師給付給將作
      公司，而我事後知道甲○○是作裝潢的，簽約時為何會將
      甲○○列為賣主我不清楚等語（見原審卷第210頁背面、
      本院卷一第109頁），足見系爭補充協議書係因便宜行事
      而將甲○○同列於買主外的另一造，自難僅依補充協議書
      之記載而認甲○○應負系爭房地及車位出賣人之義務。乙
      ○○此部分之主張，自不足採。
  (二)系爭買賣契約內容是否包含裝潢工程？
    1.乙○○復主張：由系爭訂購單可知將作公司承諾交付之房
      屋狀態，應係泥作、水電工程及基礎的油漆工程完成後之
      房屋狀態，方符一般房屋通常之效用，故系爭買賣契約包
      括裝潢工程部分，因甲○○遲延交屋，故將作公司等4人
      均應負遲延責任云云。查依93年2月28日乙○○與將作公
      司所簽訂之訂購單所示，其上記載房地總價為26,800,000
      元，且註明「含2F夾層、隔間、兩套衛浴、柚木地板（欄
      杆、天花板不包含）」、「1F客廳、餐廳地坪、舖設60×
      60CM刨光石英磚、臥室鋪柚木地板」（見原審卷第8頁）
      ，然乙○○於93年3月9日與將作公司、戊○○、丁○○三
      人所分別簽立之不動產買賣契約（見原審卷第9至20頁）
      ，房地部分為21,820,000元、停車位部分各為1,400,000
      元、2,580,000元，合計25,800,000元，較原訂購合約減
      少價金1,000,000元，且買賣合約書上並無任何應施作上
      開裝潢之記載，尚難認系爭買賣契約包括裝潢施作，且該
      訂購單因正式合約之簽定而作廢，乙○○主張上開訂購單
      係買賣契約之一部亦不足採。又依乙○○與訴外人新瑞公
      司簽訂工程合約所附設計詳圖、施工說明及估價單（見原
      審卷第74至82頁），已將系爭房屋之隔間、衛浴設備及所
      有室內裝修工程交由新瑞公司承攬施作，且該工程合約之
      兩造為乙○○與新瑞公司，並無將作公司、戊○○、丁○
      ○等三人簽名其上，將作公司、戊○○、丁○○抗辯系爭
      房屋裝潢部分已由乙○○另外委由新瑞公司承攬施作等語
      ，自堪採信。
    2.至事後訴外人新瑞公司將上開工程合約讓與給甲○○，兩
      造所訂定之讓渡書第4條雖約定：「本讓渡書為原買賣合
      約之一部分，自讓與日起，即行生效。」（見原審卷第83
      頁），但乙○○與訴外人新瑞公司所定之工程合約，其開
      宗明義即約定兩造所簽立者為工程承攬合約，並未約定與
      系爭買賣契約有關，而甲○○與新瑞公司簽訂者為上開承
      攬合約之讓渡合約，則所讓渡者亦僅為承攬合約而已，訴
      外人新瑞公司與甲○○既均非系爭買賣契約之出賣人（甲
      ○○非出賣人之爭點已如前述述），而出賣人即將作公司
      、戊○○、丁○○亦未簽名於讓渡書上，自難因上開文字
      之記載而使該工程承攬合約成為系爭買賣契約之一部。乙
      ○○此部分之主張，亦不足採。
  (三)系爭房地及車位之交付有無遲延之情事？若有遲延，乙○○
    請求之賠償金究為若干，始為合理？將作公司主張抵銷有無
    理由？
    1.系爭土地及房屋部分：
      乙○○又主張：將作公司交付系爭房屋於新瑞公司時，並
      不生點交之效力，因甲○○嚴重延宕系爭修補工程且半途
      停工，致未依約於93年6月25日將系爭房屋點交予伊，而
      系爭房屋之水電費、管理費自93年9月6日起，始由伊繳納
      ，足見將作公司係於93年9月6日將系爭房屋點交予伊等語
      。將作公司、戊○○、丁○○則抗辯：伊等於簽約隔日即
      93年3月10日即將系爭房地點交給乙○○以便其交給訴外
      人新瑞公司裝潢，並無遲延交付情事等語。經查：
      (1)依系爭房地不動產買賣契約第二條付款方式可知，系爭
        2182萬元之買賣價金乃分別依簽約、核稅、完稅、用印
        過戶、交屋等五期給付完畢，第11條並約定：「本契約
        所訂之交屋日（即甲方付清尾款之同時），乙方應確實
        依約履行……」，足見兩造約定交屋日乃乙○○給付尾
        款之日，將作公司、戊○○、丁○○殊無可能在簽約隔
        日、即乙○○僅交付第一期簽約定金180萬元時，即履
        行其契約之交屋義務。且上開買賣契約第8條亦約定：
        「……甲乙雙方並約定於尾款付清日將房屋騰空交予甲
        方（即乙○○），若因甲方裝修之需，經乙方同意先行
        借用鑰匙時，甲方仍應按期繳款，並保證不得遷入使用
        ，否則蓋依違約論處，其裝修及固定物全部自願歸乙方
        沒收，絕無異議」（見原審卷第9至12頁），足見交屋
        前為配合乙○○裝潢所需，將作公司、戊○○、丁○○
        同意先將鑰匙交給乙○○，然此仍非買賣契約所言之「
        交屋」，故將作公司、戊○○、丁○○以乙○○與訴外
        人新瑞公司之裝潢工程於93年3月10日開工而主張系爭
        房屋已於該日交屋云云，並不足採。況證人即本案之銷
        售人員黃之健亦於原審證稱：將作公司與客戶進行交屋
        ，其不需要參與，但需要將鑰匙跟卡片準備好，以便交
        屋時交給將作公司，再由將作公司處理後續交屋的事，
        而於93年6月之前來裝潢時，都需要向其借用大門及電
        梯的卡片以便進出等語（見原審卷第248至250頁），益
        證本件至93年6月之前，尚未完成交屋。
      (2)系爭房地買賣契約之交屋日期原約定為93年5月10日，
        然兩造因抵押權問題產生糾紛，而於93年5月26日簽立
        補充協議書，約定以補充協議書變更原買賣契約之付款
        條件（然其餘買賣條件均延用原買賣契約），乙○○對
        於系爭房地應於簽定本協議書時起開立指定受款人為戊
        ○○之2330萬元本票交由乙○○之見證律師保管，乙方
        應於簽訂該補充協議書起30日內完成塗銷抵押權及辦理
        過戶事宜後，乙○○見證律師即將上開本票交給乙方，
        乙方收受款項時應交付房地產權及車位產權（見原審卷
        第21至23頁），再參酌系爭買賣契約第8條、第11條所
        為「尾款付清日即為交屋日」之約定，應認兩造已同意
        將付款條件由分期付款變更為一次付清剩餘尾款、且將
        作公司、戊○○、丁○○應於補充協議書簽定後30日內
        即93年6月25日點交系爭房屋。本件兩造並不爭執將作
        公司、戊○○、丁○○已於93年6月19日完成塗銷抵押
        權及過戶，且於該日領走上開2330萬元本票，又佐以證
        人黃之健於原審證稱：93年6月底的時候準備要交屋，
        在這之前她（即乙○○）在裝修時都會跟我借進出大門
        及電梯的卡片，6月某日她（即乙○○）說快交屋了這
        樣不方便，我就給她（乙○○）兩個進出大門、電梯、
        地下室的卡片，且並未要求乙○○歸還，因為我有徵詢
        將作公司的意見，將作公司說要交屋了，所以卡片給乙
        ○○沒關係，該兩張卡片乙○○並未歸還，因為卡片在
        我這裡，只有我知道編號，所以由我寫備忘紙條讓客戶
        簽收等語（見原審卷第248至250頁），參以乙○○亦自
        陳：7月1日是準備交屋的時間，所以我有寫一個備忘紙
        條，後來發生糾紛所以沒有交屋等語（見原審卷第249
        頁），而備忘紙條日期亦記載「93年7月1日」（見原審
        卷第252頁），足見兩造確曾約定於93年6月底（即30日
        ）完成交屋，而系爭房地買賣契約之出賣人戊○○已於
        93年6月底（即30日）完成交屋之準備，惟因裝潢部分
        有糾紛，而未完成交屋，然裝潢工程並非買賣契約之一
        部分，已詳如前述，縱甲○○裝潢部分有遲延情事，亦
        與系爭房地買賣契約無關，且戊○○亦未將之前借給乙
        ○○的鑰匙取回，應認戊○○已於93年6月底（即30日
        ）完成交屋義務。
      (3)乙○○再主張：系爭房屋之磁卡10張迄未交付，且系爭
        房屋之水電費、管理費自93年9月6日起，始由伊繳納，
        足見系爭房屋係於93年9月6日點交予伊等語，固據提出
        御景大管理委員會管理費應收款總表、收據及水電費收
        據為證（見本院卷二第102至108頁）。然查，系爭土地
        及房屋於已93年6月19日完成過戶手續，為兩造所不爭
        執，而黃之健亦於93年6月底前將進出大門及電梯的卡
        片2個交予乙○○，且因系爭房屋由甲○○負責裝潢，
        故於系爭補充協議書約定由甲○○將系爭房屋之鑰匙交
        付給乙○○，足見系爭房屋於93年6月底（即30日）已
        置於乙○○實力支配之下，縱系爭房屋之磁卡10張未完
        全交付，應屬瑕疵問題，尚難據此認系爭房屋尚未點交
        予乙○○。至於水電費、管理費，則因乙○○認裝潢工
        程為買賣契約之一部分，裝潢部分有遲延情事，而拒絕
        繳納，並發函催告，將作公司、戊○○始於93年9月20
        日以存證信函通知乙○○同意負擔水電費、管理費至93
        年9月6日止，復有存證信函在卷可憑（見本院卷一第
        103至106頁），亦難據此認系爭房屋係於93年9月6日點
        交予乙○○，乙○○此部分之主張，亦不足採。
      (4)系爭土地及房屋於93年6月30日交付，則距離約定交付
        之93年6月25日，共計遲延5天，再依系爭土地及房屋買
        賣契約書第11條規定以買賣總價千分之一計算賠償金（
        見原審卷第11頁），則系爭土地及房屋部分之賠償金為
        109,100元（計算式：系爭土地及房屋價金21,820,000
        ×0.001×5天＝109,100）。
      (5)乙○○雖主張依系爭補充協議書所示，將作公司等4人
        應負連帶賠償責任云云，然上開補充協議僅將將作公司
        等4人同列為出賣人，並未約定該4人須負連帶賠償責任
        ，且乙○○與將作公司等4人間所簽立之契約各自獨立
        ，並無任何關聯，是以僅有系爭土地及房屋之出賣人戊
        ○○須負擔遲延交付系爭土地及房屋之賠償責任，而與
        將作公司、丁○○、甲○○無關。
    2.系爭車位部分：
      (1)平面車位部分：
        證人黃之健於原審證稱：93年6月間有交付一個車道遙
        控器給乙○○，乙○○就可以將車子停在他所購買的平
        面車位上，但因為機械車位需要特別的卡片才能使用，
        所以上開遙控器不能使用在機械車位，我交付時有徵詢
        將作公司意見，將作公司說要交屋了所以給她沒關係，
        後來乙○○並未將遙控器交回等語（見原審卷248至249
        頁），而該遙控器係與進出大門、電梯、地下室的卡片
        同時交付乙○○，足見平面車位已於93年6月30日交付
        ，乙○○主張將作公司、戊○○、丁○○遲至93年10月
        20日始交付云云，並不足採。本件平面車位於93年6月
        30日交付，則距離約定交付之93年6月25日，共計遲延5
        天，再依系爭土地及房屋買賣契約書第11條規定以買賣
        總價千分之一計算賠償金（見原審卷第19頁），則系爭
        平面車位之賠償金為12,900元（計算式：系爭平面車位
        價金2,580,000×0.001×5天＝12,900）。
      (2)機械車位部分：
        將作公司、戊○○、丁○○抗辯：於產權移轉完畢後乙
        ○○拒絕依買賣契約第4條規定支付代書費、規費等，
        因此伊等自得行使同時履行抗辯拒絕交付車位遙控器云
        云。然依買賣契約第4條規定：「……本買賣不動產所
        應繳之各種稅捐……至交屋日止概由乙方（即出賣人）
        負責繳清，翌日起即歸甲方（即買受人）負擔」，足見
        賣方須先履行其交付之義務以後，翌日起之稅捐始由買
        方負擔，將作公司、戊○○、丁○○主張乙○○未負擔
        稅捐故無須交付車位，顯然違反上開買賣契約之約定。
        況將作公司、戊○○、丁○○交付車位與乙○○給付上
        開稅捐，兩者間並無對價關係，且乙○○所繳納之車位
        價款遠較其所應支付之稅捐為高，若允許將作公司、戊
        ○○、丁○○準用或類推適用同時履行抗辯原則實有違
        法律公平原則，故將作公司、戊○○、丁○○主張同時
        履行抗辯並無理由。本件機械車位於93年10月20日始由
        將作公司經理許恩寧交付，此為兩造所不爭執，則距離
        約定交付之93年6月25日，共計遲延117天，再依系爭車
        位買賣契約書第11 條規定以買賣總價千分之一計算賠
        償金（見原審卷第15頁），則機械車位部分應賠償
        163,800元（計算式：機械車位價金1,400,000×0.001
        ×117天＝163,800）。
      (3)乙○○雖主張依系爭補充協議書所示，將作公司等4人
        應負連帶賠償責任云云，然上開補充協議僅將將作公司
        等4人同列為出賣人，並未約定該4人須負連帶賠償責任
        ，且乙○○與將作公司等4人間所簽立之契約各自獨立
        ，並無任何關聯，是以僅有系爭車位之出賣人將作公司
        、丁○○須連帶負擔遲延交付機械車位之賠償責任，而
        與戊○○、甲○○無關。則乙○○請求將作公司、丁○
        ○連帶賠償遲延交付系爭車位之違約金共176,700元（
        即12,900元+163,800元=176,700元）為有理由，乙○○
        請求戊○○、甲○○連帶給付，及逾上開範圍之請求均
        無理由，不應予駁回。
      (4)將作公司、戊○○、丁○○復抗辯：乙○○迄今尚積欠
        將作公司瓦斯管線費48,892元、產權移轉代辦費及登記
        規費3l,516元，計80,408元未償，伊等自得主張抵銷等
        語，並提出大台北區瓦斯股份有限公司裝置工料款收據
        、房地產登記費用明細表及付款收據為證（見本院卷一
        第52至55頁）。乙○○就產權移轉代辦費及登記規費部
        分並不爭執，瓦斯管線費部分則主張應由將作公司、戊
        ○○、丁○○負擔（見本院卷一第108、112頁）。惟查
        ，瓦斯管線設置費用，通常係由建設公司先代住戶繳納
        ，於交屋時再向購屋者收取，而將作公司、戊○○、丁
        ○○於乙○○交付買賣訂金時即告知總價未包括瓦斯管
        線費，該費用亦列於產權移轉預估費用表中，並經乙○
        ○簽收，亦據其等提出簽收單及產權移轉預估費用表為
        證（見本院卷一第154、155頁），顯見乙○○明知且已
        同意支付瓦斯管線設置費用。此部分之費用既由將作公
        司支付，則將作公司主張與其應連帶賠償之違約金抵銷
        ，自屬有據，戊○○既未支付費用，其主張抵銷，則為
        無理由。經相互抵銷後，將作公司、丁○○尚應連帶賠
        償乙○○違約金96,292元（即176,700元-80,408元=
        96,292元）。
六、綜上所述，乙○○依買賣契約及遲延給付之法律關係，請求
    戊○○賠償109,100元，及自94年3月12日（即起訴狀送達翌
    日）起至清償日止，按年息百分之五計算之利息，暨請求將
    作公司、丁○○連帶賠償96,292元，及均自94年2月24 日（
    即起訴狀送達翌日）起至清償日止，按年息百分之五計算之
    利息，均為有理由，應予准許。乙○○逾此部分之請求，則
    為無理由，應予駁回；其假執行之聲請亦失所附麗，應併予
    駁回。原審就戊○○應賠償部分，為乙○○敗訴之判決，自
    有未洽。乙○○上訴意旨指摘原判決此部分不當，求予廢棄
    改判，為有理由，自應由本院予以廢棄改判，如主文第二項
    所示，此部分所命給付，因未逾150萬元，不得上訴第三審
    ，自毋庸宣告假執行，附此敘明。至於逾上開應准許部分，
    原審為乙○○敗訴之判決，核無不合。乙○○上訴意旨指摘
    原判決此部分不當，求予廢棄改判，為無理由，應予駁回。
    另原審就將作公司、丁○○連帶賠償超過96,292元本息部分
    ，為乙○○勝訴之判決，並為假執行之宣告，自有未洽。將
    作公司、丁○○上訴意旨指摘原判決此部分不當，求予廢棄
    改判，為有理由，自應由本院予以廢棄改判，如主文第三項
    所示。至於上開應准許部分，原審判命將作公司、丁○○如
    數連帶給付，並為假執行之宣告，核無不合。將作公司、丁
    ○○上訴意旨指摘原判決此部分不當，求予廢棄改判，為無
    理由，應予駁回。
丙、反訴部分：
一、甲○○起訴主張：伊至遲在93年9月6日已完成全部系爭裝潢
    工程及交屋義務，因乙○○於簽立補充協議書後有大幅度變
    更設計圖並追加裝潢工程之情形，故系爭裝潢如有逾越原訂
    93年6月25日之期限完工，均係兩造合意延展工期所致，實
    則兩造已依7月14日驗收協議合意將完工日延三個月即10月
    14日，伊既無遲延完工情事，則乙○○自應依工程合約給付
    伊1,000,000元之承攬報酬，又乙○○有變更、追加系爭裝
    潢工程項目，伊自得向乙○○請求變更、追加之工程款共
    316,112元，爰依承攬之法律關係提起反訴，並聲明：(1)乙
    ○○應給付伊1,316,112元，及自反訴狀繕本送達翌日起至
    清償日止，按年息百分之五計算之利息。(2)願供擔保，請准
    宣告假執行。原審判命乙○○給付承攬報酬1,000,000元本
    息，並駁回甲○○其餘之訴，乙○○就其敗訴部分提起上訴
    ，甲○○則於本院聲明：上訴駁回（甲○○就其敗訴部分，
    則未據聲明不服，變更、追加工程部分，已告確定）。
二、乙○○則以：伊否認與甲○○間有承攬關係，而係為買賣關
    係，故甲○○應依據補充協議書第1條約定共同負出賣人之
    責任，甲○○既遲延交屋，則依買賣契約書第11條規定應以
    買賣總價千分之一計算違約金，並以此主張抵銷，且甲○○
    於93年9月7日屋內裝修尚未完工，致廚具無法安裝，嗣甲○
    ○未履約要求哥德廚具股份有限公司（下稱哥德廚具公司）
    安裝，致伊另請其他工人安裝，計支出費用12萬8000元，亦
    應自承攬報酬中扣除等語，資為抗辯，於本院聲明：(1)原判
    決不利於伊之部分廢棄。(2)甲○○在第一審之反訴駁回。
三、兩造不爭執之事實與本訴部分相同。
四、甲○○又主張：伊已依約完成系爭裝潢工程及交屋義務，且
    無遲延完工情事，則乙○○自應依約給付伊1,000,000元之
    承攬報酬等語。然此為乙○○有所否認，並以前開情詞置辯
    。則本件所應審究者厥為：(一)兩造間之契約關係，究屬承攬
    契約，抑為買賣契約？(二)甲○○是否已完成系爭裝潢工程？
    (三)乙○○主張扣款、抵銷有無理由？茲分別論述如下：
  (一)兩造間之契約關係，究屬承攬契約，抑為買賣契約？
    查甲○○不負出賣人之責任，而乙○○與訴外人新瑞公司簽
    立工程承攬合約後，新瑞公司將該承攬合約之權利義務讓與
    甲○○，已詳如前述，嗣甲○○進場施作時乙○○未為反對
    之意思表示，且證人李佳璋亦證稱將平面格局設計圖交給甲
    ○○，並由甲○○施作等語（見本院卷第234頁背面、235頁
    ），足見乙○○同意由甲○○繼續施作上開承攬工程，兩造
    間之權利義務自應依上開工程承攬合約而定。
  (二)甲○○是否已完成系爭裝潢工程？
    1.依系爭工程承攬合約規定「完工驗收之界定：概由乙方（
      即新瑞公司，嗣由甲○○繼受）面請甲方（即乙○○）驗
      收，甲方須於受通知時起七日內通知乙方就任何品質、數
      量等問題，以書面壹式貳份明列，乙方須於收到書面通知
      即刻修復，甲方所提前述書面以貳次為限，不得藉詞推託
      工程尾款」（見原審卷第75頁），足見兩造已以契約約定
      完工驗收之界定以業主書面明列工程缺失二次為限，業主
      不得以此拒付工程款。查兩造於93年6月25日第一次驗收
      時，乙○○以書面載明有缺失之工程項目（見原審卷第87
      、88頁），甲○○修復後又於93年7月14日進行第二次驗
      收，乙○○又以書面載明缺失部分（見原審卷第89至91頁
      ），經甲○○修復後兩造又於同年8月間進行第三次驗收
      ，業據證人李佳璋證述屬實（見原審卷第236、237頁），
      揆諸上開契約約定，乙○○即不得拒付工程尾款。
    2.再者，證人李佳璋雖證稱：甲○○有一道牆沒有完工（見
      原審卷第238頁），然甲○○主張：那道牆是業主說不要
      作，她要作成衣櫥空間等語（見原審卷第238頁）。查兩
      造於93年6月25日、93年7月14日驗收時，對於驗收缺失均
      逐項詳列於書面（見原審卷第87至91頁），惟觀諸上開書
      面所示，並未記載有牆面未完工情事，若系爭牆面屬於甲
      ○○應負責之部分，豈有未載於缺失單之理？足見甲○○
      主張係業主說不要作等語，非屬無據應堪採信。又由前開
      驗收紀錄所示，其上記載之缺失為「未烤漆」、「高度不
      對、面不平」、「無排水孔」、「插座不符」、「磁磚不
      平」、「未將框修護」等等，均屬工程瑕疵問題而非未施
      作，更何況證人李佳璋證稱：其進場幫甲○○收尾的工程
      ，為部分地板、部分弱電、部分油漆、踢腳板等語（見原
      審卷第237頁背面），本院認此部分占全部工程比重甚輕
      ，應屬瑕疵而非系爭工程未完成，是系爭工程已完工之事
      實，亦堪信為真實，乙○○以系爭工程未完工而拒付承攬
      報酬，顯無理由。
    3.乙○○雖抗辯：依買賣契約第11條規定，反訴原告遲延交
      屋達146日，以買賣總價款22,820,000元之千分之一計算
      ，反訴原告應給付3,331,720元違約金，以此主張抵銷云
      云（見原審卷第363頁背面）。然甲○○不負出賣人責任
      已如前述，則甲○○對乙○○自無「遲延交屋之違約金債
      務」存在，乙○○據此主張抵銷並無理由。
    4.乙○○又抗辯：甲○○於93年9月7日屋內裝修尚未完工，
      致廚具無法安裝，嗣甲○○未履約要求哥德廚具公司安裝
      ，致伊另請其他工人安裝，計支出費用12萬8000元，應自
      承攬報酬中扣除等語，並提出報價單、收據、安裝時間協
      議書為證（見本院卷二第52至54、110、113頁）。查兩造
      於93年7月14日驗收紀錄上載明：「……廚具設備工程。
      說明：為配合延後施工，將原三川設計與空調蔡先生之空
      調合約和三川與哥德廚具之廚具合約，兩合約移轉給屋主
      ，並由交屋尾款中扣除工程未付尾款，保留之。待工程完
      成無誤後，由屋主支付與施工單位」（見原審卷第90頁）
      ，並為甲○○所不爭執（見本院卷二第143頁），顯見兩
      造已合意將甲○○與空調及廚具包商之合約，移轉給乙○
      ○，且甲○○復無法舉證證明其已支付此部分之費用予空
      調及廚具包商，則乙○○抗辯：其另請工人安裝，計支出
      費用12萬8000元，應自承攬報酬中扣除，自屬有據，應予
      准許。
五、綜上所述，甲○○主張：伊已依約完成系爭裝潢工程，乙○
    ○應給付伊1,000,000元之承攬報酬，為可採。乙○○抗辯
    ：甲○○未履約要求哥德廚具公司安裝廚具，致伊另請工人
    安裝，計支出費用12萬8000元，應自承攬報酬中扣除，亦為
    可採。經扣除乙○○所支出之費用後，乙○○尚應給付甲○
    ○87萬2000元。從而，甲○○依承攬之法律關係，請求乙○
    ○給付承攬報酬87萬2000元，及自94年5月17日（即反訴狀
    繕本送達翌日）起至清償日止，按年息百分之五計算之利息
    ，為有理由，應予准許。甲○○逾此數額之請求，則無理由
    ，應予駁回；其假執行之聲請亦失所附麗，應併予駁回。原
    審就超過87萬2000元部分，為乙○○敗訴之判決，並為假執
    行之宣告，自有未洽。乙○○上訴意旨指摘原判決此部分不
    當，求予廢棄改判，為有理由，自應由本院予以廢棄改判，
    如主文第七項所示。至於上開應准許部分，原審判命乙○○
    如數給付，並為假執行之宣告，核無不合。乙○○上訴意旨
    指摘原判決此部分不當，求予廢棄改判，為無理由，應予駁
    回。
丁、將作公司、戊○○、丁○○雖聲請傳訊證人黃之健、蔚中傑
    ，惟證人黃之健於原審已傳訊過，且本件事證已臻明確，本
    院認無再予傳訊之必要；又本件事證已臻明確，兩造其餘陳
    述及攻擊防禦方法，經審酌後核與判決結果不生影響，不再
    一一論述，附此敘明。
據上論結，本件乙○○、將作公司、戊○○、丁○○之上訴，均
為一部有理由，一部無理由，依民事訴訟法第450條、第449條第
1項、第79條、第78條、第85條第2項，判決如主文。
中    華    民    國    97    年    8    月    26     日
                    民事第三庭
                        審判長法  官 林敬修
                              法  官 藍文祥
                              法  官 黃騰耀
正本係照原本作成。
如不服本判決，應於收受送達後20日內向本院提出上訴書狀，其
未表明上訴理由者，應於提出上訴後20日內向本院補提理由書狀
（均須按他造當事人之人數附繕本）上訴時應提出委任律師或具
有律師資格之人之委任狀；委任有律師資格者，另應附具律師資
格證書及釋明委任人與受任人有民事訴訟法第466條之1第1項但
書或第2項（詳附註）所定關係之釋明文書影本。
中    華    民    國    97    年    8     月    27    日
                              書記官 秦仲芳
附註：
民事訴訟法第466條之1（第1項、第2項）：
對於第二審判決上訴，上訴人應委任律師為訴訟代理人。但上訴
人或其他法定代理人具有律師資格者，不在此限。
上訴人之配偶、三親等內之血親、二親等內之姻親，或上訴人為
法人、中央或地方機關時，其所屬專任人員具有律師資格並經法
院認為適當者，亦得為第三審訴訟代理人。


司法院資訊處製作；財團法人民間司法改革基金會備份。
